臺灣高等法院刑事判決　　　　　　　 100年度上易字第2154號
上　訴　人　臺灣臺北地方法院檢察署檢察官
被　　　告　陳恭民
　　　　　　李永基
上列上訴人因被告詐欺案件，不服臺灣臺北地方法院100 年度易
字第1248號，中華民國100年7月28日第一審判決（起訴案號：臺
灣臺北地方法院檢察署99年度調偵字第1018號），提起上訴，本
院判決如下：
    主  文
上訴駁回。
    理  由
一、公訴意旨略以：被告陳恭民、李永基分別係臺北市社區永續
    經營發展促進會（以下簡稱促進會）之理事長及總監，竟與
    共同被告尤遷華（業經判決確定）共同基於意圖為自己不法
    所有之犯意聯絡，由被告李永基於96年3 月間某日，在臺北
    市○○○路建國花市王志高之攤位，向告訴人王志高佯稱可
    安排至臺北市文山區貓空纜車風景區設攤賣小吃云云，力邀
    告訴人出資認購該促進會所規劃之攤位，並多次帶同告訴人
    前往貓空山區，被告陳恭民、尤遷華亦出面接洽，共同向告
    訴人誆稱保證可取得合法攤位，致告訴人陷於錯誤，於同年
    5 月7 日，在臺北市○○○路○段21巷1 之1 號被告李永基
    經營之「晨豐珠寶公司」，與被告李永基、尤遷華簽定委託
    經營契約書，並當場交付現金25萬元，然至同年7 月間貓空
    纜車開通營運，仍未見所稱攤位開發，被告3 人又避不見面
    ，告訴人始知受騙。認被告陳恭民、李永基均涉犯刑法第33
    9條第1項之詐欺罪云云。
二、按犯罪事實應依證據認定之，無證據不得認定犯罪事實。又
    不能證明被告犯罪者，應諭知無罪之判決。刑事訴訟法第15
    4 條第2 項、第301 條第1 項分別定有明文。所謂認定犯罪
    事實之證據，係指足以認定被告確有犯罪行為之積極證據而
    言，該項證據自須適合於被告犯罪事實之認定，始得採為斷
    罪資料，如未能發現相當證據，或證據不足以證明，自不能
    以推測或擬制之方法，以為裁判之基礎；而被告否認犯罪事
    實所持之辯解，縱屬不能成立，仍非有積極證據足以證明其
    犯罪，不能遽為有罪之認定；其以情況證據（即間接證據）
    斷罪時，尤須基於該證據在直接關係上所可證明之他項情況
    事實，本乎推理作用足以確證被告有罪，方為合法，不得徒
    憑主觀上之推想，將一般經驗上有利被告之其他合理情況逕
    予排除；且無論直接或間接證據，其為訴訟上之證明，須於
    通常一般之人均不致有所懷疑，而得確信其為真實之程度者
    ，始得據為有罪之認定，倘其證明尚未達到此一程度，而有
    合理之懷疑存在，致法院無從為有罪之確信，自應為無罪之
    判決（最高法院40年台上字第86號、30年上字第1831號、32
    年上字第67號及76年台上字第4986號判例意旨參照）。
三、公訴人認被告陳恭民、李永基涉犯刑法第339 條第1 項之詐
    欺取財罪嫌，無非係以被告陳恭民、李永基、共同被告尤遷
    華之供述、告訴人王志高之指述、尤遷華、李永基名片各1
    張、委託經營契約書1 紙為證。訊據被告陳恭民、李永基堅
    決否認有公訴人所指詐欺犯行，被告陳恭民辯稱：伊不知道
    尤遷華有與王志高簽約，尤遷華與王志高簽約全係個人所為
    ，非經過促進會授權，所收款項也是尤遷華自己拿走，並未
    交給促進會，本件出租之C 區不在規劃與授權範圍，況且，
    伊業向地主承租土地及店面，在貓空地區設立登記悅香小吃
    店，將之規劃8 個攤位出租，經營攤位，招商亦非詐欺等語
    ；被告李永基辯稱：當時是陳恭民聘請伊當總監，伊只是掛
    名及提供意見，伊雖然有介紹王志高與尤遷華接觸，但並沒
    有因而拿到好處，並無與被告尤遷華有犯意聯絡等語。
四、經查：
  (一)共同被告尤遷華以促進會名義與告訴人王志高於96年5 月7
    日，簽訂委託經營契約書，承諾由告訴人取得臺北市貓空地
    區○○○路○段C 區C2攤位使用權，告訴人當場交付現金25
    萬元作為對價予共同被告尤遷華等情，為被告陳恭民、李永
    基所不爭執，並據共同被告尤遷華自承，復經證人即告訴人
    王志高證稱在卷，並有委託經營契約書1件（他字卷第7頁）
    附卷可稽，此部分洵堪認定。
  (二)被告辯稱尤遷華簽約超過授權範圍，純屬個人行為，被告陳
    恭民亦不知情乙節。查以：
    (1)本件被告陳恭民、李永基分別係臺北市社區永續經營發展
      促進會之理事長、總監，被告陳恭民任理事長負責規劃在
      台北市貓空地區之設攤事宜，如承租土地、店家，並向台
      北市政府申請相關經營執照及營業登記許可事宜；被告李
      永基任總監，則負責介紹攤商前來投資設攤，而共同被告
      尤遷華以執行長名義，經由理事長被告陳恭民授權，對外
      招攬攤商前來貓空投資設攤等情，為被告陳恭民、李永基
      所不爭執，復有其等名片各1紙附卷可稽。
    (2)惟關於尤遷華之授權範圍，被告陳恭民以促進會理事長身
      分與尤遷華曾於96年1 月1 日簽立授權書，載明：「茲因
      貓空觀光纜車營運在即，特將該貓空所屬範圍招商事宜授
      權由尤遷華先生全權負責。但其協商之最終結果與認定金
      額需由本會確認同意再行之，無訛。特此授權證明。臺北
      市社區永續經營發展促進會理事長陳恭民」，此有授權書
      1 紙在卷可稽（偵查卷第54頁反面），經核與被告陳恭民
      所辯尤遷華簽訂之契約必須再由促進會確認同意之情相符
      。
    (3)再觀以尤遷華曾於96年4 月8 日、96年4 月12日、96年4
      月10日以上揭促進會名義，分別與徐文秀、陳清信、林火
      塗、陳逸松簽立投資契約書，於契約書當事人欄位，緊接
      上揭促進會之名稱後，確實均蓋有上揭促進會大章及被告
      陳恭民之小章，此有投資契約書2 件附卷可稽（偵查卷第
      55、56頁），可知，依被告陳恭民以促進會理事長身分與
      尤遷華於上揭授權書之約定，尤遷華於招商後確實應將契
      約書交予促進會及理事長確認同意後，始符合促進會之授
      權，反觀本案卷附之尤遷華與告訴人所簽之委託經營契約
      書（他字卷第7 頁），除尤遷華個人之簽名外，別無上揭
      促進會之大章及理事長即被告陳恭民之小章，因此，被告
      陳恭民辯稱：尤遷華本件簽約，均未經上揭促進會確認，
      伊完全不知情，即非無據。
  (三)至告訴人雖於原審證稱：伊簽約後，發現承租之C2攤位所在
    之C 區根本沒有開發乙節。經查：
    (1)被告陳恭民於96年1 月26日曾以臺北市社區永續經營發展
      促進會陳恭民名義，與地主張河川簽立土地租賃契約書，
      承租台北市○○區○○段四小段61-2地號土地；嗣於96年
      4 月12日復以上揭促進會理事長名義，與地主張福勇等人
      ，簽立土地租賃契約書，承租台北市○○區○○段二小段
      383-000、383-003地號土地，作為農產品銷售及簡報之用
      ，此有土地租賃契約書2件附卷可稽（原審卷第51-53、76
      -80頁），被告陳恭民以悅香小吃店負責人名義，於96年7
      月1日申請設立址設台北市○○區○○路3段38巷臨16-7號
      之悅香小吃店之營業登記，此亦有營利登記資料公示查詢
      1 紙附卷可稽（本院卷第41頁），堪認被告陳恭民於96年
      1 月間起，因為台北市貓空纜車營運在即，陸續在台北市
      貓空地區承租土地、申請商號營利登記，為設立攤位以招
      商作準備，是以，被告陳恭民辯稱上揭促進會確實有規劃
      設立攤商出租事宜，尚非無據。
    (2)又被告陳恭民堅詞否認有授權尤遷華出租C 區事宜，辯稱
      尤遷華與告訴人所簽立契約之C 區根本不在伊授權尤遷華
      招商之範圍等語，觀以被告陳恭民確有在貓空地區承租土
      地、申請悅香小吃的營利登記，被告陳恭民辯稱上揭促進
      會係將悅香小吃規劃成8 個攤位出租乙節，即非無據，而
      本件上揭促進會並未授權尤遷華簽訂本件契約，業據上述
      ，是以，被告辯稱尤遷華出租予告訴人之C 區根本不在上
      揭促進會之規劃範圍，進而不在授權尤遷華之招商範圍，
      亦非無憑。
  (四)綜上說明，尤遷華與告訴人王志高簽訂契約之事，既未經促
    進會確認同意，即不在促進會之授權範圍，尤遷華亦未將告
    訴人交付之25萬元交付促進會或被告陳恭民、李永基個人，
    已如前述，縱告訴人所證「被告陳恭民、李永基有向王志高
    陳稱可合法經營小吃攤」屬實，因被告陳恭民確有在貓空地
    區規劃攤位之舉，而被告李永基信賴被告陳恭民所告知招商
    規劃之情，是尚難僅憑被告陳恭民、李永基曾出面告知上情
    ，遽認被告陳恭民、李永基2 人與尤遷華之詐欺犯行有何犯
    意聯絡及行為之分擔。
五、綜上所述，公訴人所舉證據尚難證明被告陳恭民、李永基確
    有詐欺之犯意及犯行。此外，復查無其他積極證據足認被告
    陳恭民、李永基有公訴人所指詐欺犯行，揆諸前揭說明，自
    應為無罪判決之諭知。
六、原審調查結果，認公訴意旨不能證明而為被告陳恭民、李永
    基無罪之判決，並無違誤。至檢察官提起上訴，經本院審理
    結果：
  (一)檢察官上訴意旨略以：
    (1)被告3 人均明知貓空地區均為山坡地且屬貓空保護區，而
      台北市政府對於興建貓空纜車並發展貓空地區之觀光，視
      為台北市政府之重要施政目標，對於在貓空保護區內之土
      地開發與利用，必定涉及水土保持法與山坡地保育利用條
      例相關規定，因此在貓空地區山坡地開挖整地並且搭棚設
      攤，必須符合台北市貓空地區營利事業暫行輔導管理辦法
      ，事先向台北市政府申請營業許可後始得合法設攤營業，
      故在促進會尚未依照上揭辦法取得設立許可時，被告陳恭
      民即授權對外招商，謊稱保證在貓空地區合法設攤等語。
      本件告訴人係經由被告李永基之遊說數次才前往貓空地區
      考察，復於貓空地區之現場再次受到被告陳恭民及尤遷華
      的天花亂墜說詞與保證一切合法，始決意投資簽約，並付
      款25萬元由尤遷華代表收受，至於促進會內部被告間如何
      分配贓款，告訴人不得而知。參以詐欺集團犯案，通常主
      謀多隱身幕後主導，並非充當第一線接觸或收款者，因此
      依照共犯分工理論，被告3 人均有分別參與本件犯行之分
      工實施，即已構成犯罪，事後共犯間是否確實分得贓款，
      此為犯罪集團內部之分配問題，本件根據共同被告尤遷華
      供述：被告陳恭民答應一個月給我六萬薪水，並要給我百
      分之十的招商獎金，後來陳恭民曾答應給我200 萬，後來
      變100 萬，之後又變成50萬，到了最後卻一毛不給，告訴
      人王志高的簽約金，是陳恭民告訴我沒有關係，要我先拿
      去用，陳恭民知道我要和王志高簽約的事，陳恭民有給我
      一份授權書，同意我在外面簽約，由我負責招商等語。此
      與告訴人之證述互核一致且與事實相符，由上可知，被告
      陳恭民確實知悉尤遷華與告訴人簽約並收取簽約金乙事。
      原審誤信被告陳恭民為推卸責任之辯解，自與事實不符。
    (2)依照卷內資料所載：被告陳恭民於97年5 月15日始向台北
      市政府申請悅香小吃店營業許可，嗣於97年6 月4 日核准
      月相小吃店營業，由上足認被告3 人在向告訴人遊說簽約
      並收取簽約金時，並未合法取得貓空地區的設攤許可，事
      後亦證明被告3 人欲開發的設攤地區實際上並無法取得營
      業許可，在在證明被告3 人是以施用詐術方式向告訴人保
      證設攤一切合法的方式，詐騙告訴人交付簽約金25萬元。
      參以被告等詐騙告訴人之同時，被告陳恭民及尤遷華以相
      同犯罪方法詐騙其他被害人前來貓空地區投資設攤，上開
      詐欺案件業經台灣士林地方法院以98年度簡上字第23 號
      判決執行有期徒刑4 月確定，上開案件之犯罪方法及犯罪
      事實與本案極為相同，足認被告陳恭民、尤遷華及李永基
      均係利用一貫詐欺伎倆誘使告訴人陷於錯誤，誤信向被告
      三人租用貓空攤位係合法而交付財物，本件詐欺犯行事證
      明確。是原審認事用法違法，難認原判決妥適。
  (二)經查：
    (1)本件被告陳恭民於台北市貓空地區設攤事宜，上訴意旨認
      ：必須依據台北市貓空地區營利事業暫行輔導管理辦法，
      向台北市政府申請營業許可云云，惟「台北市貓空地區營
      利事業暫行輔導管理辦法」，係於96年9 月29日始經台北
      市政府公布施行，嗣於100 年3 月20日廢止，此有台北市
      貓空地區營利事業暫行輔導管理辦法法規沿革查詢表1 紙
      附卷可稽（本院卷第32頁），而被告陳恭民係於96年年初
      承租土地、店家著手申請攤位事宜，業據本院調查如前，
      至本件尤遷華與告訴人簽訂委託經營契約書之時間則係於
      96年5月7日，此有上揭契約書1紙附卷可稽（他字卷第7頁
      ），可知，本件委託經營契約書簽訂之時，台北市貓空地
      區營利事業暫行輔導管理辦法尚未公布施行，被告陳恭民
      等人自不可能依據上揭辦法申請營業許可，是以，此部分
      公訴意旨尚有誤會。又在上揭辦法施行之前，台北市貓空
      地區本已有商家設立，且本有相關申請營業許可之規範依
      據，是以，於上揭台北市貓空地區營利事業暫行輔導管理
      辦法公布之前，亦非謂無合法攤位之可能，被告陳恭民自
      96年1 月間起於台北市貓空地區著手承租土地、店家，並
      於96年7月1日成立悅香小吃，業據上述，從而亦難認被告
      陳恭民、李永基辯稱促進會有規劃設攤事宜，純屬無據。
    (2)本件尤遷華與告訴人簽訂上揭契約，乃逾越促進會與陳恭
      民之授權範圍，此由本件簽訂契約之方式，與尤遷華其他
      以促進會名義簽訂契約之方式迥異（其他契約必定蓋有促
      進會大章與理事長被告陳恭民小章）亦可知悉，是以，被
      告陳恭民辯稱本件乃尤遷華個人簽約並未經促進會授權，
      尚非無據，即無證據證明被告陳恭民、李永基對於尤遷華
      所為，有何犯意聯絡及行為分擔。
    (3)至上訴意旨所舉被告陳恭民涉犯臺灣士林地方法院98年度
      簡上字第23號詐欺案件，經查，該案所涉詐欺被害人徐文
      秀、陳清信、林火塗、陳逸松之事實，所簽立之契約係經
      由促進會大章及被告陳恭民個人小章用印確認始完成，核
      與本案之簽約方式不同，此業據本院調查並說明如前，該
      案之犯罪事實既與本案不同，自難比附援引推論本案犯罪
      。
    (4)綜上說明，檢察官上訴意旨詳加剖析本案事證、善盡公訴
      人之職責，固值嘉許，惟所提出之上訴理由，尚難遽認被
      告陳恭民、李永基有何起訴意旨所指之犯行，應認上訴無
      理由，其上訴應予駁回。
據上論斷，應依刑事訴訟法第368條，判決如主文。
本案經檢察官柯麗鈴到庭執行職務
中    華    民    國   100    年    12    月    20    日
            刑事第十二庭  審判長法  官  蔡永昌
                                法  官  陳貽男
                                法  官  王梅英
以上正本證明與原本無異。
不得上訴。
                                書記官  楊麗娟
中    華    民    國   100    年    12    月    20    日